【裁判字號】    99,訴,453
【裁判日期】    991213
【裁判案由】    分割共有物
【裁判全文】
臺灣雲林地方法院民事判決               99年度訴字第453號
原      告  李謀尺
訴訟代理人  吳聰億  律師
被      告  李良夫
            李信皇
            李信賢
            李平上
訴訟代理人  李璟宜
被      告  李明
            李銀雪
訴訟代理人  陳明達
被      告  李麗珠
訴訟代理人  李高宗
被      告  李秀意
兼  上一人
訴訟代理人  李國鋒
被      告  李東享
            廖文彬
            廖森源
            廖森崧
上列當事人間請求分割共有物事件，本院於民國99年11月29日言
詞辯論終結，判決如下：
    主      文
兩造共有坐落雲林縣崙背鄉○○段四四九地號、地目建、面積四
二四二‧四六平方公尺土地，按附圖【即雲林縣西螺地政事務所
九十九年九月廿七日複丈之土地複丈成果圖暨共有物分割面積計
算表】所示方案分割，即：
一編號(一)部分面積二○四‧三○平方公尺土地分歸被告李良夫取
  得。
二編號(二)部分面積二○四‧三○平方公尺土地分歸原告取得。
三編號(三)部分面積二○四‧三○平方公尺土地分歸被告李信皇、
  李信賢取得，並按每人應有部分各二分之一比例繼續保持共有
  。
四編號(四)部分面積五二八‧一二平方公尺、編號(四之一)部分面
  積一七二‧三四平方公尺土地分歸被告李平上取得。
五編號(五)部分面積二一八‧九○平方公尺土地分歸被告李明取得
  。
六編號(六)部分面積六一二‧九二平方公尺土地分歸被告李銀雪、
  李麗珠取得，並按每人應有部分各二分之一比例繼續保持共有
  。
七編號(七)部分面積六一二‧九二平方公尺土地分歸被告李國鋒、
  李秀意取得，並按被告李國鋒應有部分三分之二、被告李秀意
  應有部分三分之一比例繼續保持共有。
八編號(八)部分面積三○六‧四六平方公尺土地分歸被告李東享取
  得。
九編號(九)部分面積六一二‧九二平方公尺土地分歸被告廖文彬、
  廖森源、廖森崧取得，並按被告廖文彬應有部分三分之二、被
  告廖森源應有部分六分之一、被告廖森崧應有部分六分之一比
  例繼續保持共有。
十編號(十)部分面積五六四‧九八平方公尺土地為巷道，分歸兩造
  共同取得，並按分割面積計算表所示「巷道設施負擔面積」持
  分比例繼續保持共有。
訴訟費用新台幣貳萬捌仟捌佰元由兩造依〔附表〕所示應有部分
比例負擔。
    事實及理由
壹、程序方面：
    本件被告李信皇、李信賢、李平上、李明、廖森源、廖森崧
    等人，未於言詞辯論期日到場，核無民事訴訟法第386 條各
    款所列情形，爰依原告聲請，由其一造辯論而為判決。
貳、實體方面：
一、原告起訴主張：坐落雲林縣崙背鄉○○段449 地號，地目建
    ，面積4242.46 平方公尺土地（下稱系爭土地），為兩造所
    共有，每人權利範圍如〔附表〕所示，系爭土地雙方並未訂
    不分割之特約，亦無不能分割之情形，惟因雙方無達成分割
    協議，爰依法提起本訴，請求裁判分割，並聲明：求為判決
    將系爭土地依本判決附圖即【雲林縣西螺地政事務所民國（
    下同）99年9 月27日複丈之土地複丈成果圖暨共有物分割面
    積計算表】所示方法分割並分配予兩造。
二、被告方面：
  (一)被告李良夫、李東享均稱：同意分割。
  (二)被告李銀雪、李麗珠、李國鋒、李秀意方面：其等4 人除均
    表示同意分割外，被告李銀雪、李麗珠，及被告李國鋒、李
    秀意並分別主張願保持共有。
  (三)被告廖文彬則主張：同意分割，並願與被告廖森源、廖森崧
    2 人保持共有。
  (四)被告李信皇、李信賢、李平上、李明、廖森源、廖森崧等人
    未於言詞辯論期日到場，亦未提出準備書狀作何聲明或陳述
    。
三、本件法院經由調解程序過程，已促使到場當事人間獲致分割
    原則之共識；因之，本案爭點為法院應如何依職權審查下列
    各點：
    1.本件有無依法令不能分割之情形？
    2.如何分割系爭土地始能兼顧當事人利益及土地之利用（應
    審酌之因素有那些）？
    3.原告所提出的最新分割方案是否公允？
四、得心證之理由：
  (一)按各共有人，除法令另有規定外，得隨時請求分割共有物。
    但因物之使用目的不能分割或契約訂有不分割之期限者，不
    在此限，民法第823 條第1 項定有明文。原告主張：系爭土
    地為兩造所共有，每人應有部分如〔附表〕所示等情，業據
    原告提出被告不爭執之地籍圖謄本、土地登記第二類謄本（
    地號全部）為證。又原告主張：系爭土地共有人間並無不分
    割之約定，惟渠等無法達成分割之協議等情，為多數被告所
    不爭執，徵諸上開土地共有人之李信皇、李信賢、李平上、
    李明、廖森源，及廖森崧等人迭經本院傳喚，均未到庭主張
    其等權利，亦未就分割之方法有所主張乙情，則原告訴請裁
    判分割系爭土地，即無不合。
  (二)次按「共有物之分割，依共有人協議之方法行之。分割之方
    法不能協議決定，或於協議決定後因消滅時效完成經共有人
    拒絕履行者，法院得因任何共有人之請求，命為下列之分配
    ：以原物分配於各共有人。但各共有人均受原物之分配顯
    有困難者，得將原物分配於部分共有人。原物分配顯有困
    難時，得變賣共有物，以價金分配於各共有人；或以原物之
    一部分分配於各共有人，他部分變賣，以價金分配於各共有
    人。」民法第824 條第1 項、第2 項分別定有明文。而定共
    有物分割之方法，固可由法院自由裁量，但亦須以其方法適
    當者為限。又法院裁判分割共有物，須斟酌各共有人之利害
    關係、使用情形、共有物之性質及價值、經濟效用，符合公
    平經濟原則，其分割方法始得謂為適當。且分割共有物固不
    受分管契約之拘束，惟儘量依各共有人使用現狀定分割方法
    ，以維持現狀，減少共有人所受損害，當不失為裁判分割斟
    酌之一種原則（最高法院90年度台上字第1607號、82年度台
    上字第1990號判決要旨參照）。經查：
    1.系爭土地地處鄉村區，地型略呈方正，南面鄰近道路可供
      通行，並與被告李明與訴外人李春福、李戍、李旭振、李
      旭財、李鴻玟等人所共有之同地段442 地號土地相鄰等事
      實，有原告所提出之之上開地籍圖謄本，及原告另陳報之
      同地段442 地號土地之土地登記第二類謄本（地號全部）
      影本可稽；又系爭土地西南側有被告李良夫所有南北走向
      之磚造瓦頂平房乙間所占用，中央偏南則為被告李平上所
      有東西走向之磚造瓦頂平房乙間所占用，另東北側有被告
      廖森崧所有之加強磚造平屋乙間所占用，中央偏北東側則
      為被告李東享所有之加強磚造二樓房屋乙棟所占用，中央
      偏北西側則為被告李國鋒所有磚造瓦頂平房乙間所占用，
      至西北側則為被告李麗珠所有磚造瓦頂平房乙間所占用等
      情，有原告所提出之現場照片數幀可參，並經本院會同兩
      造與地政人員於99年7 月2 日至現場指界、測量，製有勘
      驗測量筆錄、現場照片數幀，及雲林縣西螺地政事務所99
      年8 月12日雲西地二字第0990004572號函附之土地複丈成
      果圖及面積計算表在卷可明。
    2.而依附圖所示方案分割，除兩造均得按渠等之應有部分受
      分配外：
      (1)分割後大致符合多數共有人祖先原來分管使用及同前共
        有所占有使用之現況，而可保留其上建物。又被告李良
        夫所有磚造瓦頂平房固有部分占用原告所取得如附圖所
        示編號(二)部分土地，有原告99年9 月2 日所陳報之分割
        方案略圖可考，惟原告既不爭執而仍提出本件分割方案
        ，顯然已與被告李良夫取得一定之協議，本院自當予以
        尊重。
      (2)而共有人所取得之土地，多堪稱完整，復經於分割方案
        預先規劃巷道，則各人分得之土地均可鄰通路及巷道設
        施可資對外聯絡，便於渠等日後土地充分使用，符合經
        濟效用及土地整體利用價值。至被告李明雖係分得系爭
        土地東南側之三角型土地，然其取得此部分之土地後，
        確實可以使其與他人所共有之同地段442 地號土地合併
        使用，綜合以觀，更較為完整、方正，且延長其面臨巷
        道之寬度，顯有利於其等日後之使用。
      (3)又被告李銀雪、李麗珠、李國鋒、李秀意等人對分割後
        保持共有乙節業為同意；被告廖文彬亦主張願與被告廖
        森源、廖森崧2 人保持共有等情，有本院99年11月29日
        之言詞辯論筆錄可按。衡諸被告廖森源、廖森崧係本於
        同一繼承關係而取得系爭土地之應有部分，有土地登記
        謄本可查，又其等取得如附圖所示編號(九)部分土地後，
        該部分土地上之被告廖森崧所有加強磚造二樓房屋亦得
        繼續使用，而無不利於被告廖森崧之情形，是被告廖文
        彬既自願與被告廖森源、廖森崧繼續保持共用，其等2
        人幾經本院通知復未為何主張，本院自得予以採酌。
      (4)此外，上開分割方案除到場被告均表示同意外，其餘被
        告復均已於相當時期受合法之通知，而未於最後言詞辯
        論期日到場，亦未對該分割方案提出準備書狀為爭執，
        可見渠等對原告所主張之分割方案亦無反對之意。因之
        ，上開分割方案顯已顧及共有人之利益，並獲得認同，
        自足堪認定，則如附圖所示分割方案，符合共有人之意
        願，本院亦應予尊重。
      (5)上開分割方案，已顧及多數共有人之利益，並獲得認同
        乙情，確堪認定。從而，本院審酌依原告所提如附圖所
        示之方案分割，對兩造均屬公平、合理，且符合系爭土
        地原用途，並能兼顧及全體土地共有人間價值均衡原則
        。
五、綜上所述，兩造既均同意分割系爭土地，復無不能分割之情
    形，揆諸前開規定及說明，本院認依附圖所示方案分割，符
    合系爭土地之使用現況，及兩造利益之均衡，爰判決如主文
    第1 項所示。
六、末按共有人自共有物分割之效力發生時起，取得分得部分之
    所有權。而應有部分有抵押權或質權者，其權利不因共有物
    之分割而受影響。但權利人經共有人告知訴訟而未參加者，
    其權利移存於抵押人或出質人所分得之部分。民法第824 條
    之1 第1 項、第2 項第3 款分別定有明文。經查：
  (一)被告廖文彬將其所有系爭土地之應有部分設定抵押權與訴外
    人合作金庫商業銀行股份有限公司；而訴外人即系爭土地原
    共有人李明潭亦將其所有系爭土地之應有部分36分之1設 定
    抵押權與訴外人林明德，並將其所有系爭土地之應有部分36
    分之1 另設定抵押權與訴外人曾火旺，其等抵押權人於本件
    分割共有物事件繫屬後，經本院依法告知訴訟及通知辯論期
    日後，均未具狀參加訴訟；又因訴外人李明潭已過世，被告
    李信皇、李信賢復已就訴外人李明潭之應有部分辦理分割繼
    承並登記每人應有部分各36分之1 等情，有上開土地登記第
    二類謄本（地號全部）、李信皇、李信賢之戶籍謄本，與訴
    外人李明潭之除戶謄本，及送達回證等在卷可稽。
  (二)另被告廖文彬雖稱上開抵押權業經清償債權而消滅，然不動
    產物權之得喪變更係以登記為要件，是合作金庫商業銀行股
    份有限公司之上開抵押權，既未經塗銷登記，本院自仍應予
    肯認並審酌；惟被告日後若能取得清償證明，自得逕行請求
    地政機關予以塗銷抵押權之證記。
  (三)承上，本件揆諸前揭規定，抵押權人合作金庫商業銀行股
    份有限公司之上開抵押權自應移存於被告廖文彬分割後所取
    得之如附圖所示編號(九)部分土地之應有部分上，至抵押權
    人林明德、曾火旺之前揭抵押權，參以繼承關係等情，自應
    分別移存於被告李信皇、李信賢分割後所取得之如附圖所示
    編號(三)部分土地上，且其等抵押權之設定權利範圍，經核算
    後均變更為上開編號(三)部分土地權利範圍之2 分之1 ，附此
    敘明。
七、本件事證已臻明確，兩造其餘主張及攻擊防禦方法，暨關於
    日後應如何使用系爭土地等情，核與判決結果不生影響，爰
    不逐一論述，附此敘明。
八、本件係分割共有物之訴，其結果對於兩造均有利益，由敗訴
    之當事人負擔訴訟費用顯失公平，爰依兩造應有部分之比例
    計算負擔訴訟費用新台幣28,800元【計算式：4,150 元（謄
    本及鑑定費）＋5,350 元（謄本及建物測量費）＋8,950 元
    （謄本及分割費）＋10,350元（裁判費）＝28,800元】如〔
    附表〕所示，併此敘明。
、據上論結，本件原告之訴為有理由，依民事訴訟法第385 條
    第1 項、第78條、第80條之1 、第85條第1 項但書，判決如
    主文。
中    華    民    國    99    年    12    月    13    日
                  民事第一庭    法  官  黃玉清
以上正本係照原本作成
如對本判決上訴，須於判決送達後廿日內向本院提出上訴狀。如
委任律師提起上訴者，應一併繳納上訴審裁判費。
中    華    民    國    99    年    12    月    13    日
                                書記官  王振州
〔附表〕
┌─────┬──────┬─────────────────┐
│共有人姓名│應有部分比例│應負擔之訴訟費用額（單位：新台幣）│
├─────┼──────┼─────────────────┤
│  李良夫  │   １／   │ 1,600元（28,800× 1/18＝1,600）  │
├─────┼──────┼─────────────────┤
│  李謀尺  │   １／   │ 1,600元（28,800× 1/18＝1,600）  │
├─────┼──────┼─────────────────┤
│  李信皇  │   １／   │   800元（28,800× 1/36＝  800）  │
├─────┼──────┼─────────────────┤
│  李信賢  │   １／   │   800元（28,800 ×1/36＝  800）  │
├─────┼──────┼─────────────────┤
│  李平上  │   ／   │ 5,486元（28,800×16/84≒5,486）  │
├─────┼──────┼─────────────────┤
│  李明    │   ５／   │ 1,714元（28,800× 5/84≒1,714）  │
├─────┼──────┼─────────────────┤
│  李銀雪  │   １／   │ 2,400元（28,800× 1/12＝2,400）  │
├─────┼──────┼─────────────────┤
│  李麗珠  │   １／   │ 2,400元（28,800× 1/12＝2,400）  │
├─────┼──────┼─────────────────┤
│  李國鋒  │   ２／   │ 3,200元（28,800× 2/18＝3,200）  │
├─────┼──────┼─────────────────┤
│  李秀意  │   １／   │ 1,600元（28,800× 1/18＝1,600）  │
├─────┼──────┼─────────────────┤
│  李東享  │   １／   │ 2,400元（28,800× 1/12＝2,400）  │
├─────┼──────┼─────────────────┤
│  廖文彬  │   ４／   │ 3,200元（28,800× 4/36＝3,200）  │
├─────┼──────┼─────────────────┤
│  廖森源  │   １／   │   800元（28,800× 1/36＝  800）  │
├─────┼──────┼─────────────────┤
│  廖森崧  │   １／   │   800元（28,800× 1/36＝  800）  │
├─────┼──────┼─────────────────┤
│  合  計  │     １     │              28,800元            │
└─────┴──────┴─────────────────┘

司法院資訊處製作；財團法人民間司法改革基金會備份。
